臺灣高等法院臺中分院刑事判決　　　 96年度選上訴字第402號
上　訴　人
即　被　告　丙○○
選任辯護人　許漢鄰律師
上　訴　人
即　被　告　己○○
　　　　　　　　　　　號
選任辯護人　顏福楨律師
上　訴　人
即　被　告　辛○○
選任辯護人　阮春龍律師
上　訴　人
即　被　告　甲○○
選任辯護人　陳惠伶律師
上　訴　人
即　被　告　庚○○
上列上訴人因違反公職人員選舉罷免法案件，不服臺灣彰化地方
法院95年度選訴字第53號中華民國95年12月6日第一審判決（起
訴案號：臺灣彰化地方法院檢察署95年度選偵字第52、58號；併
案案號：臺灣彰化地方法院檢察署95年度選偵字第59號），提起
上訴，本院判決如下：
    主  文
原判決關於被告丙○○、己○○、甲○○部分撤銷。
丙○○共同對於有投票權之人，交付賄賂，而約其投票權為一定
之行使，處有期徒刑年伍月，褫奪公權肆年，如附表所示之物
，均沒收。
己○○共同對於有投票權之人，交付賄賂，而約其投票權為一定
之行使，處有期徒刑年壹月，褫奪公權肆年，如附表所示之物
，均沒收。
甲○○共同對於有投票權之人，交付賄賂，而約其投票權為一定
之行使，處有期徒刑年參月，褫奪公權肆年，如附表所示之物
，均沒收。
其餘上訴駁回。
    事  實
一、丙○○係民國95年度彰化縣二水鄉鄉民代表選舉第2 選區之
    登記候選人（投票日為95年6月10日星期六），己○○、甲○○及辛○○等人均係丙○○之友人，負責為丙○○助選拉
    票。詎己○○、甲○○為使丙○○能順利當選，竟與丙○○
    共同基於對上開選區內有投票權人交付、期約賄賂之犯意聯
    絡，而辛○○亦為使丙○○能順利當選，而與丙○○、己○○及甲○○，共同基於對有投票權人陳章卿交付賄賂之犯意
    聯絡，分別由己○○、甲○○、辛○○向有投票權之陳章卿
    、吳勇雄（起訴書誤載為吳通雄）、張天啟、鄭森元、許德
    明、陳阿華、庚○○等人（除庚○○外，其餘陳章卿等人均
    另由檢察官為緩起訴處分），以每票新臺幣（下同）5百元
    之代價賄選買票，其中：(1)由己○○於95年6月7日上午7時3
    0分後某時點，前往彰化縣二水鄉裕民村過溪巷56號庚○○
    住處，交付現金賄賂1千5百元予庚○○，並向庚○○請託投
    票給丙○○，庚○○明知上開款項係用以約定不正行使投票
    權之意，仍基於收受賄賂之犯意，當場收受己○○所交付之
    1 千5百元，而許以其投票權為一定之行使。(2)由己○○於
    95 年6月6日或95年6月7日，前往彰化縣二水鄉裕民村過溪
    巷11號吳勇雄住處（該戶含吳勇雄共3人有選舉權），以每
    票5百元之代價，交付現金賄賂1千5百元予吳勇雄，並向吳
    勇雄請託投票給丙○○，吳勇雄明知係賄選之對價仍予以收
    受，而約定為投票權一定之行使；(3)由己○○於95年6月5、
    6或7日某日晚上，前往彰化縣二水鄉○○村○○路○段183巷
    48號張天啟住處（該戶含張天啟共4人有選舉權），以每票5
    百元之代價，交付現金賄賂2千元予張天啟，並向張天啟請
    託投票給丙○○，張天啟明知係賄選之對價仍予以收受，而
    約定為投票權一定之行使；(4)由己○○於95年6月初某日，
    前往彰化縣二水鄉○○村○○路○段58號鄭森元住處（該戶
    含鄭森元共4人有選舉權），與鄭森元約定以每票5百元、該
    戶4票共2千元之代價，向鄭森元請託投票給丙○○，鄭森元
    明知係賄選之對價仍予允諾（惟尚未交付賄賂），而約定為
    投票權一定之行使；(5)由己○○於95年6月9日之前某日傍晚
    ，前往彰化縣二水鄉○○村○○路○段51號許德明住處（該
    戶含許德明共3人有選舉權），交付現金賄賂1千5百元予許
    德明，並向許德明請託投票給丙○○，許德明明知係賄選之
    對價仍予以收受，而約定為投票權一定之行使；(6)由己○○
    於95年6月初某日，前往彰化縣二水鄉○○村○○路○段489
    號陳阿華住處（該戶含陳阿華共5人有選舉權），以每票5百
    元之代價，交付現金賄賂2千5百元予陳阿華，並向陳阿華請
    託投票給丙○○，陳阿華明知係賄選之對價仍予以收受，而
    約定為投票權一定之行使；(7)由辛○○、甲○○於95年6月5
    、6或7日某日晚上8、9點，共同前往彰化縣二水鄉○○村○○路○段472巷50號陳章卿住處（該戶含陳章卿共2人有選舉
    權），以每票5百元之代價，交付現金賄賂1千元予陳章卿，
    並向陳章卿請託投票給丙○○，陳章卿明知係賄選之對價仍
    予以收受，而約定為投票權一定之行使。嗣經民眾向法務部
    調查局航業海員調查處臺中站提出檢舉，而由臺灣彰化地方
    法院檢察署檢察官指揮彰化縣警察局田中分局員警協助該調
    查處臺中站進行調查，並由檢察官核發監聽票，對丙○○所
    使用之0000000000號及己○○所使用之0000000000號電話進
    行監聽，且向台灣彰化地方法院聲請核發搜索票，而於95年
    6月9日，會同法務部調查局彰化縣調查站等單位警調人員持
    台灣彰化地方法院核發之搜索票進行搜索，並在己○○之彰
    化縣二水鄉○○村○○路○段472巷67號住處，扣得己○○之
    手寫名單2張、丙○○之文宣品共31張；在甲○○之彰化縣
    二水鄉○○村○○路24號住處，扣得彰化縣二水鄉鄉民代表
    估票名冊1張、5百元紙鈔84張等物，暨陳章卿、吳勇雄、張
    天啟、陳阿華分別於接受偵訊時自動提出渠等所收受之賄款
    經檢察官當場扣案【其中陳章卿部分為現金1千元；吳勇雄
    部分為現金1千5百元；張天啟部分為現金1千元（其餘現金
    賄賂1千元已花用）；陳阿華部分為現金2千5百元】，始查
    悉上情。
二、案經法務部調查局航業海員調查處臺中站、彰化縣調查站及
    彰化縣警察局田中分局報請臺灣彰化地方法院檢察署檢察官
    偵查起訴及移送併案審理。
    理  由
壹、證據能力部分：
一、按證人恐因陳述致自己或與其有刑事訴訟法第180條第1項關
    係之人受刑事追訴或處罰者，得拒絕證言，同法第181條定
    有明文，而證人此項拒絕證言權，與被告之緘默權，同屬其
    特權，旨在免除證人因陳述不實而受偽證之處罰、或不陳述
    而受罰鍰處罰，而陷於困境。惟若有刑事訴訟法第181條得
    拒絕證言之情形，檢察官或法官未告以其得拒絕證言，即逕
    命具結而為陳述者，刑事訴訟法並無其證言不得作為他人犯
    罪證據之明文（最高法院95年度台上字第4178號判決意旨可
    資參照）。查證人丙○○於95年6月9日偵查中之證言，雖未
    經檢察官告知其依刑事訴訟法第181條得拒絕證言，然依前
    揭說明，證人丙○○於該次偵查中之證言，對於其他被告，
    自有證據能力。
二、另按刑事訴訟法第159條之1規定：被告以外之人於審判外向
    法官所為之陳述，得為證據。被告以外之人於偵查中向檢察
    官所為之陳述，除顯有不可信之情況者外，得為證據。本案
    被告即證人己○○於95年6月30日上午10時40分許接受偵訊
    時，有被告己○○所選任之辯護人許漢鄰律師在庭陪同，且
    己○○在庭時對檢察官發問之問題，不時有點頭或搖頭之舉
    動，表情自然，業經原審勘驗偵查錄影光碟無訛，此有勘驗
    筆錄在卷可稽（參見原審卷第122頁），而證人己○○該次
    偵查筆錄亦經檢察官於偵訊中令其具結，該次偵訊完畢，偵
    訊筆錄亦經受訊問人己○○及其選任之辯護人許漢鄰律師當
    庭簽名無誤（參見95年6月30日偵查筆錄，95年度選他字第
    122 號卷第128-129頁），是已足認證人己○○於檢察官偵
    訊中所言並無「顯有不可信之情況」存在，應已足以排除檢
    察官有對證人己○○施以強暴、脅迫、利誘、詐欺、疲勞訊
    問或其他不正之方法取供之情形。又「訊問被告，應全程連
    續錄音；必要時，並應全程連續錄影。但有急迫情況且經記
    明筆錄者，不在此限」，刑事訴訟法第100條之1雖定有明文
    ，惟刑事訴訟法第158條之4亦規定：「除法律另有規定外，
    實施刑事訴訟程序之公務員因違背法定程序取得之證據，其
    有無證據能力之認定，應審酌人權保障及公共利益之均衡維
    護」。經查：本案證人己○○於95年6月30日10時40分許之
    偵訊筆錄，業經檢察官為全程連續錄影，此經原審勘驗無誤
    ，有上揭勘驗筆錄可憑，雖其僅有受訊問過程之影像，其錄
    音部分未經存檔而無聲音，惟查檢察官於偵查中，已為全程
    連續錄影，顯非蓄意規避上開錄影錄音之義務，且證人己○○於該次接受檢察官訊問，並無任何遭強暴、脅迫、利誘、
    詐欺、疲勞訊問或其他不正之方法取供之情形，且有選任辯
    護人全程陪同在場，已如上述，本院審酌上開錄音部分之瑕
    疵，並非檢察官蓄意規避規定，且檢察官已為全程連續錄影
    ，是其違背法定程序之情節非重，復衡量本案侵害被告權益
    之種類及輕重、對被告訴訟上防禦不利益之程度、犯罪所生
    之危害或實害等情形，兼顧人權保障及公共利益之均衡維護
    ，本院認本案此部分證人己○○於95年6月30日上午10時40
    分許偵訊中所為之證詞，有證據能力。
三、證人吳勇雄、張天啟、鄭森元、許德明、陳阿華於警詢及偵
    查中所證，公訴人、被告及選任辯護人均不爭執其證據能力
    ，而依刑事訴訟法第159條之5規定「被告以外之人於審判外
    之陳述，雖不符前4條之規定，而經當事人於審判程序同意
    作為證據，法院審酌該言詞陳述或書面陳述作成時之情況，
    認為適當者，亦得為證據。當事人、代理人或辯護人於法院
    調查證據時，知有第一百五十九條第一項不得為證據之情形
    ，而未於言詞辯論終結前聲明異議者，視為有前項之同意」
    ，是證人吳勇雄、張天啟、鄭森元、許德明、陳阿華於警詢
    及偵查中之證述，均有證據能力。
貳、有關事實認定及論罪科刑部分：
一、上開有關被告己○○前往證人吳勇雄、張天啟、鄭森元、許
    德明、陳阿華、庚○○住處交付、期約賄賂部分之犯罪事實
    ，業據被告己○○於原審及本院審理時坦承不諱，復經證人
    吳勇雄、張天啟、鄭森元、許德明、陳阿華於偵查中證述明
    確，並有扣案如事實欄所示之手寫名單2張、丙○○之文宣
    品31張、彰化縣二水鄉鄉民代表估票名冊1張、5百元紙鈔84
    張、證人陳章卿所提出之賄賂現金1千元、證人吳勇雄所提
    出之賄賂現金1千5百元、證人張天啟所提出之賄賂現金1千
    元及證人陳阿華所提出之賄賂現金2千5百元（以下簡稱扣案
    物品）可資佐證，罪證明確，被告己○○之犯行堪以認定。
二、訊據被告丙○○矢口否認有何投票行賄之犯行，辯稱：伊並
    未設立競選總部，亦未設競選總幹事或競選幹部，所有親友
    均係自動幫忙拉票；伊於95年6月7日與同案被告己○○之通
    話中『去跟「機場」說，那個50份的那個，我等一下給他，
    晚上叫他來。』所指「那個50份」是指傳單，並非賄款；95
    年6月7日上午被告甲○○與案外人覃郁雯之通話內容：「上
    面區○○道怎麼，這樣下去大家都不用花。」是指第一選區
    而非伊所參選之第二選區；95年6月7日被告甲○○與被告己○○之通話中「還沒處理？我那天去歐巴桑不在，我今天會
    去，昨去關仔嶺回來太晚了，要先出去」；95年6月7日晚上
    被告甲○○與伊之通話內容：「你人在哪？服務處。」；95
    年6月8日下午，伊與被告甲○○之通話內容：「你還沒有處
    理好？好了，馬上好，你在哪？在家。好。」等語，雖係討
    論有關選舉之事，但與賄選無關；檢察官所提起民事當選無
    效訴訟，業經彰化地方法院判決駁回檢察官之訴；陳章卿本
    即係支持另一候選人許敏適，伊平日很少與陳章卿往來，豈
    會對之行賄買票？且陳章卿、謝滿足證詞反覆不一，難以信
    為實在；另檢調等單位至伊住處搜索時，並未查扣任何買票
    款項、選舉人名冊、預計需買票之名冊等資料，足見其係遭
    誣陷云云。惟查：
    (1)有無設立競選總部、競選總幹事或競選幹部，與被告丙○○是否有賄選之事實完全無關。另民、刑事訴訟之舉證責
      任及證據之採擷本即不同，自不能因民事判決駁回檢察官
      對被告丙○○所提起之當選無效訴訟，即認被告丙○○本
      件所為不構成賄選罪。又檢調等單位至被告丙○○住處搜
      索時，縱未查扣任何買票款項、選舉人名冊、預計需買票
      之名冊等資料，容或可能因被告丙○○預先將之藏匿他處
      或因為免被查賄而未製作名冊，尚無從因搜索時未查獲買
      票款項、選舉人名冊、預計需買票之名冊等資料，即排除
      其他有關賄選之證據。
    (2)臺灣彰化地方法院檢察署檢察官核發監察書，合法監聽被
      告丙○○所使用之0000000000號行動電話及被告甲○○所
      使用之000000 0000號行動電話，有臺灣彰化地方法院檢
      察署通訊監察書、通訊監察作業報告表、通聯調閱查詢單
      等件在卷可憑（見95年度選偵字第52號卷第56頁；95年度
      選他字第122號卷第83至97頁）。而
      95年6月7日上午9時38分，被告丙○○與被告己○○間
        之通話內容為：「A（即被告丙○○）：去跟「機場」
        （台語音譯）說，那個50份的那個，我等一下給他，晚
        上叫他來。B（即被告己○○）：那我要跟人家「大牌
        」（台語音譯，即被告甲○○）聯絡還是和你聯絡？A
        ：跟我，因為…你叫他來就可以了啦，不過你打給「大
        牌」也可以。B：在家裡嗎？A：你打給「大牌」也可以
        ，乾脆直接叫他去你那啦。B：好啦。A：啊你現在人在
        哪？B：公司，「大牌」也在找我。A：我跟你講，我叫
        「大牌」去找你，我不上去了。B：好啦，不用啦，我
        等一下有空自己和「大牌」聯絡，我先去找「產檢」（
        音譯）一下，晚點我會回去，我會打給他，因為公司人
        很多，不要比較好。A：我叫「大牌」直接過去好了。
        B：好。」，此段通話雖未直接說出賄選之相關字眼，
        然而倘真如同被告丙○○所辯及己○○於本院審理時所
        證倆人係談論發傳單之事，為何會以「那個」來代表傳
        單？又何需由候選人即被告丙○○親自給「機場」者？
        被告丙○○又何需交代己○○轉告「機場」謂被告丙○○「等一下給他」？
　    95年6月7日上午7時30分，被告甲○○與被告己○○間
        之通話內容：「A（即被告甲○○）：還沒處理？B（即
        被告己○○）：我那天去歐巴桑（指被告庚○○）不在
        ，我今天會去，昨去關仔嶺回來太晚了。A：嘿，要先
        出去。B：好、好。」二人所討論之事，倘係傳單之發
        放，被告甲○○大可直言「是否已發放」，豈需以「還
        沒處理」之隱諱字眼？又被告己○○通話中所指「歐巴
        桑」即係被告庚○○，業經證人己○○於本院審理時證
        述明確，則發放傳單何需庚○○親自在場，再加上被告
        己○○確有對被告庚○○賄選（詳後述），益足印證被
        告甲○○與被告己○○間95年6月7日上午7時30分所談
        論之事並非傳單之發放，而係賄選。
　    95年6月7日晚上7時20分，被告己○○與被告甲○○間
        之通話內容：「A（即被告己○○）：你講話方便嗎？B
        （即被告甲○○）：沒關係。A：裡面這裡修理摩托車
        的那個你「那個」發掉了嗎？B：對！A：有發了嗎？B
        ：有去了。」此段通話雖未直接說出賄選之相關字眼，
        然而倘真如同被告甲○○所辯及己○○於本院審理時所
        證倆人係談論發傳單之事，為何會以「那個」來代表傳
        單？又如僅係發放予特定個人之傳單，被告己○○何需
        特別詢問被告甲○○是否已發放予「修理摩托車的」？
      被告所辯上開通話內容，雖係討論有關選舉之事，但與賄
      選無關云云，即無足採。
    (3)再證人陳章卿於警詢及原審審理時均證稱被告辛○○及另
      一名男子（即甲○○）交付1千元時，有說投票給3號丙○○（見95年度選他字第122號卷第11頁、原審卷第138頁反
      面）；證人吳勇雄於警詢及偵查中均證稱被告己○○交付
      1千5百元時，有說投票給3號丙○○（見95年度選他字第
      122號卷第19、21頁）；證人張天啟於偵查中證稱被告己○○交付2千元時，有說投票給丙○○（見95年度選他字
      第122號卷第35頁）；證人鄭森元於偵查中證稱被告己○○與伊約定『拿到錢』會給伊，伊家有4票，投給丙○○
      （見95年度選他字第122號卷第41頁）；證人陳阿華於偵
      查中證稱被告己○○有向伊買票交付2千5百元，要伊支持
      丙○○（見95年度選他字第122號卷第73頁）；由上開證
      人之證詞可證，被告己○○、辛○○、甲○○確係要求上
      開證人投票予被告丙○○。
    (4)己○○於偵查中以證人身份具結作證時，經檢察官訊以：
      「你替丙○○買票，丙○○和甲○○是否知道？」業據其
      明確證稱：「知道」（見95年度選他字第122號卷第129頁
      ），足見被告丙○○、己○○、辛○○、甲○○係共同對
      有投票權之人行賄，並非被告己○○或被告辛○○、甲○○個人私自為被告丙○○行賄買票。而被告己○○自承與
      被告丙○○原為男女朋友，且此次選舉被告己○○又力挺
      被告丙○○，並向其他人賄選以求被告丙○○能順利當選
      ，顯見被告丙○○與己○○情誼非淺，被告己○○當無設
      詞誣陷被告丙○○之可能，是其前揭證詞，至堪採信。
    (5)至於被告己○○雖稱：僅因被告己○○與丙○○曾為男女
      朋友，基於往日情誼，乃私下以自己薪水籌錢買票云云，
      但被告己○○於原審審理時亦供承其並無資力，且尚有高
      齡重病之母親及年幼尚在就學之女，顯見被告己○○所稱
      係其以自己薪水支付賄選款項，應係迴護被告丙○○之詞
      而無足採。
    被告丙○○之上開犯行，有證人己○○、吳勇雄、張天啟、
    鄭森元、許德明、陳阿華、庚○○、陳章卿、謝滿足之證詞
    及電話監聽譯文、扣案物品足資佐證，罪證明確，被告丙○○之犯行堪以認定。
三、訊據被告辛○○矢口否認有投票賄選之事實，辯稱：伊住在
    上豐村，因與被告丙○○有情誼，所以義務為被告丙○○拉
    票，並未曾交付現金或禮品涉嫌買票；伊與甲○○於95年6
    月某日參加遊行拜票後，在陳章卿住處前遇見陳章卿，乃上
    前打招呼，甲○○先去開車，並未交付1千元向陳章卿行賄
    ；伊與被告甲○○體型差異甚大，陳章卿對於究係何人向其
    行賄，供述不一，顯無足採云云。惟查：
　  證人陳章卿於95年6月9日偵查中經具結證稱：伊與被告辛○○從小就認識，被告辛○○是幫被告丙○○助選，這星期一
    或二（3、4天前）晚上8、9點，被告辛○○與另一名男子去
    伊住處，問伊有幾票，伊說2票，就給伊錢，地點在勝源機
    車行，買票時伊太太不在場，伊只是後來把錢交給太太而已
    等語（見95年度選他字第122號卷第16頁）；於95年7月13
    日偵查中經具結證稱：是被告甲○○（並當庭指認）陪同被
    告辛○○到住家買票等語（見95年度選他字第122號卷第147
    頁）；於95年11月15日原審審理時具結證稱：伊認識辛○○
    ，他住在伊家隔壁，只是鄰居打打招呼，辛○○有跟伊拜票
    ，大約在6月初5、初6或初7，當天晚上8、9點，伊從店裡回
    去家裡，遇到1位姓李的人及辛○○走路去伊家。辛○○說
    ：『我在拜票，你有幾票？』，伊說：『有兩票』，他說是
    1千元，後來是姓李的從口袋拿1千元給伊，沒有包裝，並說
    一些家常閒聊的話，因為他說要買票，所以伊就收了1千元
    ，姓李的男子就是在庭之被告甲○○（並當庭指認），是要
    伊投給丙○○，當時只有給伊錢，沒有拿文宣給伊，彼等沒
    有任何恩怨，辛○○是伊鄰居，被告甲○○是那天才認識的
    。那天伊太太確實沒有遇到辛○○，因為伊在警詢時會害怕
    ，所以把責任推給伊太太，後來伊知道錯了，在偵查中就有
    改口說是伊拿的等語（見原審卷第5至11頁）；證人謝滿足
    於95年11月15日原審審理時具結證稱：伊有看過辛○○，但
    是沒有跟他說過話，這次選舉，伊家有選舉權的只有兩個大
    人，伊先生每天回家都把錢交給伊。那1千元是伊先生說是
    選舉的錢，然後就把錢給伊，後來伊先生在警察局說他身上
    沒有錢，叫伊拿1千元去警察局給他，伊不知道扣案之1千元
    是否就是買票的錢，錢是伊先生收的，伊沒有看到買票情形
    （見原審卷第11至14頁）。上開證人陳章卿、謝滿足所為之
    證詞大致相符，且證人謝滿足亦稱賄款係陳章卿所收取，並
    非伊所收取；證人陳章卿亦迭於歷次偵查及原審審理時均證
    述確係由伊、而非伊妻謝滿足收受賄款，又已說明伊在警詢
    時係因害怕，才推說係伊太太收賄等情，此並不違常情；再
    參以被告辛○○亦供稱其係與被告陳章卿、而非陳章卿之妻
    謝滿足在陳章卿住處見面，足見證人陳章卿於警詢所供有關
    由其妻謝滿足收賄一事，並非實情，應以其於偵、審中所證
    為真實。至於證人陳章卿於警詢及檢察官初次偵查時證稱：
    辛○○與另一不知名男子一起賄選，辛○○當場交付1千元
    （見95年度選他字第122號卷第11、16頁），嗣於95年7月13
    日偵查、及於原審審理時證稱賄款係由被告甲○○所交付，
    容或因其原不認識被告甲○○，或因被告辛○○與甲○○一
    同賄選，致其於警詢及檢察官初次偵查時未仔細分辨賄款係
    由何人交付，然其始終堅稱被告辛○○與甲○○確有賄選之
    情；而證人陳章卿投票時確係投予被告丙○○，亦據其於原
    審證述明確（見原審卷第7頁），況證人陳章卿、謝滿足與
    被告等人並無仇恨，當無甘冒刑事訴追之危險，故意設詞陷
    害被告等人之必要，是證人陳章卿、謝滿足之證述，應堪採
    信。關於被告辛○○部分，已據證人陳章卿、謝滿足證述在
    卷及證人陳章卿所提出之賄賂現金1千元扣案足資佐證，罪
    證明確，被告辛○○之犯行堪以認定。
四、訊據被告甲○○矢口否認有投票賄選之事實，辯稱：在伊住
    處所查扣之84張5百元紙鈔，係準備用來打麻將、發工資之
    用，及係打麻將所贏得之紙鈔，與賄選無關；證人陳章卿先
    後陳述內容有相當出入，與證人謝滿足之證詞亦有不符；伊
    固有為被告丙○○助選，但不知被告己○○有買票之行為，
    又縱使知悉己○○有買票，亦不能因伊知情即認定其係買票
    之共犯，伊與被告己○○、丙○○之通話雖係談論拜票之事
    ，但並未涉及賄選金額、對象、時間，不能據此認定伊有賄
    選之犯行云云。惟查：
    證人戊○○於本院審理時雖證稱確有與被告丙○○打一底5
    百元之麻將；證人丁○○於本院審理時亦證稱被告甲○○曾
    至伊任職之農會兌換5百元、1百元之紙鈔（見本院卷第125
    至126頁），然依該二證人所證內容，均無法證明被告甲○○住處所查扣之84張5百元紙鈔，係被告甲○○準備用來打
    麻將、發工資之用或係打麻將所贏得之紙鈔。而該5百元紙
    鈔共計84張，其中不少係連號之紙鈔及許多新鈔，此有該證
    物扣案可憑，倘為打牌或發放工資所需，亦無須一次準備如
    此巨量之5百元紙鈔；又倘為打牌所贏得者，係屬連號紙鈔
    之可能性亦不高。再參以本件賄選金額為每票5百元，益足
    見上開扣案5百元紙鈔84張應係供本案賄選所用，被告甲○○所辯係準備用以打麻將、發工資或係打麻將所贏得之紙鈔
    ，與賄選無關云云，顯無足採。至於證人陳章卿先後多次證
    述，除於警詢所述有關由其妻謝滿足收賄一事，並非實情外
    ，其餘所證、及證人謝滿足之證詞，均足採信，已如上述（
    見理由貳、三）；而被告甲○○與己○○、丙○○之通話，
    確係與賄選有關，亦如上述（見理由貳、二、(2)），所辯上
    開通聯紀錄，雖係討論有關選舉之事，但與賄選無關云云，
    即無足採。而證人己○○於偵查中以證人身份具結作證時證
    稱：丙○○和甲○○知道伊替丙○○買票等語綦詳，並有證
    人己○○、吳勇雄、張天啟、鄭森元、許德明、陳阿華、庚○○、陳章卿、謝滿足之證詞筆錄及電話監聽譯文、扣案物
    品足資佐證，罪證明確，被告甲○○之犯行堪以認定。
五、被告庚○○辯稱：伊並未收受被告己○○所交付之賄款1千5
    百元，不能僅以己○○之陳述即認定伊有受賄云云。惟查，
    被告庚○○收受賄賂部分，業據被告己○○迭於警詢、偵查
    、原審及本院審理時證述綦詳，尤以被告己○○於原審及本
    院審理時，均係以證人身份接受詰問，仍堅指確有交付賄款
    1 千5百元予被告庚○○，參諸被告庚○○之女兒乃己○○
    之保險客戶，且彼2人又無恩怨，業據彼等供明在卷，證人
    己○○並無故意設詞誣陷被告庚○○之必要，其證詞亦經具
    結擔保其可信度，是證人己○○所為證詞至堪採信。另參之
    被告己○○與被告李銜鑫於95年6月7日上午7時30分之電話
    通聯記錄，被告己○○曾是日上午至被告庚○○住處，亦足
    作為證人己○○上開證詞之佐證。至於被告己○○雖於偵查
    中證稱其係在95年6月7日上午7時將賄款交付予被告庚○○
    ，然而以上開通聯記錄觀之，其在偵查中就交付賄款予庚○○之時間所證應係出於誤記，惟對其確曾交付賄款予庚○○
    之事實始終供述一致，對其於95年6月7日上午交付賄款予庚○○之確切時間所證縱有些許出入，亦不能否定其證詞之可
    信度。被告庚○○否認受賄核無足採，罪證明確，被告庚○○之上開犯行堪以認定。
三、被告丙○○等人行為後，刑法業於94年2月2日修正公布，95
    年7月1日起施行，如附表三所示之條文業經修正。按行為後
    法律有變更者，適用行為時之法律，但行為後之法律有利於
    行為人者，適用最有利於行為人之法律，修正後刑法第2條
    第1項定有明文。此條規定係規範行為後法律變更所生新舊
    法律比較適用之準據法，本身尚無新舊法比較之問題，於新
    法施行後，應一律適用新法第2條第1項之規定比較新舊法。
    刑法第28條有關共同正犯及第59條之規定，僅係文字修正，
    對於狹義共同正犯（指有犯意聯絡及行為分擔之數行為人）
    之認定及犯罪情狀顯可憫恕之減輕其刑，不生任何影響，自
    無新舊法比較問題，應適用修正後刑法第28條、第59條之規
    定。刑法第33條第5款關於罰金刑之規定，由「罰金：1元以
    上」修正為「罰金：新臺幣1千元以上，以百元計算之」，
    而刑法第143條第1項投票賄罪關於「得併科5千元以下罰金
    」之罰金刑部分，比較刑法施行法第1條之1及刑法施行法第
    1條之1增訂施行前，應適用罰金罰鍰提高標條例第1條前段
    、現行法規所定貨幣單位折算新臺幣條例第2條規定，罰金
    最高額部分雖無不同，但罰金最低度刑部分修正後為新台幣
    1千元，修正前則為3百元，自應以被告行為時之法律即修正
    前第33條第5款規定最有利於被告庚○○，此部分自應適用
    修正前第33條第5款之規定及罰金罰鍰提高標條例第1條前段
    、現行法規所定貨幣單位折算新臺幣條例第2條之規定。另
    被告庚○○行為時，依修正前刑法第41條第1項前段、罰金
    罰鍰提高標準條例第2條（現已刪除）之規定，有期徒刑、
    拘役易科罰金之折算標準，原以銀元1百元、2百元、3百元
    折算1日，經折算為新臺幣後，應以新臺幣3百元、6百元、9
    百元折算1日，而刑法第41條第1項前段修正後，則規定為以
    新臺幣1千元、2千元或3千元折算1日，此因屬科刑規範事項
    之變更，其折算標準為裁判時所應諭知，自有就新舊法規定
    比較之必要，經比較新舊法結果，以被告行為時關於易科罰
    金之規定，較有利於被告。又刑法第37條關於褫奪公權之規
    定，亦於94年2月2日修正公布，並於95年7月1日施行。惟按
    從刑附屬於主刑，除法律有特別規定者外，依主刑所適用之
    法律（最高法院95年5月23日第8次刑事庭會議決議第1點第5
    項參照），是本案就被告庚○○關於褫奪公權之從刑，自應
    適用被告行為時之法律即修正前刑法第37條之規定。
四、按投票行賄罪之處罰分別規定於刑法第144條及公職人員選
    舉罷免法第90條之1第1項，而公職人員選舉罷免法第90條之
    1第1項為刑法第144條之特別法，依特別法優於普通法之規
    定，應優先適用公職人員選舉罷免法。又按公職人員選舉罷
    免法第90條之1第1項之投票行賄罪，以對於有投票權之人，
    行求、期約或交付賄賂或其他不正利益，而約其不行使投票
    權或為一定之行使者為構成要件。其行求、期約、交付行為
    ，係屬階段行為，其行求賄選階段，屬行賄者單方意思表示
    行為，不以相對人允諾為必要；而交付賄選階段，除行賄者
    有實施交付賄賂行為外，因對收受賄賂者，刑法第143條有
    投票受賄罪之處罰規定，二者乃必要共犯中之對向犯，以2
    個以上之行為者，彼此相互對立之意思經合致而成立犯罪，
    雖不以收受者確已承諾，或進而為一定投票權之行使為必要
    ，仍須於行賄人交付賄賂或其他不正利益時，受交付之相對
    人對其交付之目的已然認識而予收受，其交付賄賂或其他不
    正利益之犯行始克成立，行賄者始成立交付賄賂罪，否則尚
    屬期約或行求之階段（最高法院93年度臺上字第2672號判決
    要旨參照）。核被告丙○○、己○○、甲○○，就相對人陳
    章卿、吳勇雄、張天啟、許德明、陳阿華、庚○○部分所為
    ，係犯公職人員選舉罷免法第90條之1第1項之對於有投票權
    人交付賄賂，而約其為一定之行使罪；就相對人鄭森元部分
    所為，係犯公職人員選舉罷免法第90條之1第1項之對於有投
    票權人期約賄賂，而約其為一定之行使罪。被告辛○○所為
    ，係犯公職人員選舉罷免法第90條之1第1項之對於有投票權
    人交付賄賂，而約其為一定之行使罪（即就相對人陳章卿部
    分）。按公職人員選舉罷免法之投票行賄罪，其行求、期約
    、交付各行為，係屬階段行為，經過行求、期約而交付賄賂
    或不正利益者，應依交付行為處斷（最高法院32年度非字第
    28 號判例意旨參照）。被告丙○○、己○○、甲○○間，
    就相對人吳勇雄、張天啟、鄭森元、許德明、陳阿華、庚○○部分；被告辛○○與被告丙○○、己○○、甲○○間，就
    相對人陳章卿部分，有犯意聯絡及行為分擔，應依刑法第28
    條之規定論以共同正犯。另被告庚○○所為，則係犯刑法第
    143條第1項之有投票權之人，收受賄賂，而許以投票權為一
    定之行使罪。於同一選舉，先後對於多數有投票權人賄選，
    於刑法修正前實務通說雖認構成連續犯，然而刑法修正後，
    刑法第56條關於連續犯之規定既已廢除，如仍認先後對於多
    數有投票權人賄選，仍係數行為，則需論以數罪併罰，顯然
    過苛；而投票行賄罪，行為人本質上已具備反覆、延續之行
    為特徵，其持續多次對有投票權人交付賄賂或不正利益，於
    刑法評價上自應僅成立集合犯一罪（最高法院96年台上字第
    1133 號判決及台灣高等法院暨所屬法院因應新修正刑法施
    行座談會第39號提案參照）。又公職人員選舉罷免法第90條
    之1第5項規定「犯第1項或第2項之罪，在偵查中自白者，減
    輕其刑」，只需被告在偵查中自白，及符合該條減刑之規定
    ，其後縱使於審理時翻異否認，乃其防禦權之正當行使，非
    法之所禁（最高法院85年度台非字第177號判決參照）；而
    所謂在偵查中自白，係指被告對於自己所為已經構成犯罪要
    件之事實，在偵查中向有偵查犯罪職權之公務員坦白陳述而
    言；至於對阻責任或阻違法之事由，有所主張或辯解，
    乃辯護權之行使，仍不失為自白（最高法院89年度台上字第
    4513號判決參照）。另偵查所謂自白，乃被告對自己犯罪事
    實之全部或一部之供述之謂，被告所供述者，不必限於構成
    要件該當事實，即除供述構成要件該當事實之外，另外主張
    違法阻卻事由或責任阻卻事由，猶不失為自白（最高法院93
    年度台上字第2870號判決參照）。是被告己○○於偵查中已
    對其自身買票之事實坦承不諱，雖於原審及本院審理時對陳
    章卿行賄部分未承認共同參與及未與被告丙○○共同行賄，
    依上述說明，仍應依公職人員選舉罷免法第90條之1第5項規
    定減輕其刑。被告辛○○、庚○○以否認犯罪指摘原判決不
    當，並無理由，應予駁回。而原判決認被告丙○○、甲○○
    、己○○罪證明確而予論科，固非無見，惟(1)原審認被告丙○○、甲○○、己○○係構成連續行賄罪，已有未合；(2)又
    原審認被告己○○不符公職員選舉罷免法第90條之1第5項規
    定而未予減輕其刑，亦有未合。被告丙○○、甲○○以否認
    犯罪及被告己○○以原判決量刑過重，分別指摘原判決不當
    ，固無理由，惟原判決關於被告丙○○、甲○○、己○○部
    分，既有上述可議之處，自無可維持，應由本院將原判決該
    部分撤銷改判。被告辛○○於本案行賄對象僅陳章卿一人，
    行賄金額係1千元，與其餘被告大量且全面行賄情節有別，
    衡諸其於本案之參與情節，倘依公職人員選舉罷免法第90條
    之1第1項之投票行賄罪處以法定最低度刑之有期徒刑3年，
    猶嫌過重，在客觀上足以引起一般同情，爰依刑法第59條之
    規定減輕其刑。爰審酌選舉乃民主政治最重要之表徵，其攸
    關一國政治良窳甚鉅，而賄選為嚴重破壞民主機制之正常運
    作及選舉公平性之主要根源，治安機關有鑑於國內社會環境
    急速變遷，民眾法治觀念尚待加強，每逢選舉開始前，均利
    用各傳播媒體積極宣導政府查辦賄選之決心，並籲請候選人
    及民眾共同摒棄賄選，然被告丙○○等人竟輕忽法紀，為求
    當選，未循正常方式主張適當政見，而對於有投票權人期約
    或交付賄賂而為賄選之行為，足使表徵民主社會之選舉制度
    運作產生影響，嚴重妨害選舉之公正性，且犯罪後除被告己○○坦承大部分犯行（惟仍飾詞掩護其餘被告之犯行）外，
    其餘被告丙○○、辛○○、甲○○均否認犯行，另被告庚○○收受賄賂現金1千5百元，事後亦未能坦承犯行，暨考量被
    告等人犯罪之動機、目的、手段、生活狀況、智識程度，及
    被告丙○○、己○○、辛○○、甲○○、庚○○之素行等一
    切情狀，分別量處丙○○、己○○、甲○○如主文第2、3、
    4 項所示之刑。被告丙○○、己○○、辛○○、甲○○係犯
    公職人員選舉罷免法第90條之1第1項之罪、被告庚○○係犯
    刑法第143條第1項之罪，既經宣告有期徒刑之刑，應依公職
    人員選舉罷免第98條第3項宣告褫奪公權。而被告庚○○部
    分，關於褫奪公權之從刑，自應與主刑部分相同適用被告行
    為時之法律即修正前刑法第37條之規定宣告褫奪公權。另被
    告丙○○、己○○、辛○○、甲○○關於褫奪公權之從刑，
    應適用現行刑法第37條第2項之規定，宣告褫奪公權。爰依
    公職人員選舉罷免法第98條第3項規定、刑法第37條第2項規
    定，宣告被告丙○○、己○○、甲○○各褫奪公權4年。另
    按公職人員選舉罷免法第90條之1第3項固規定，預備或用以
    行求期約或交付之賄賂，不問屬於犯人與否，沒收之。但如
    其賄賂已交付給有投票權之人收受，因該受賄者係犯刑法第
    143條之投票受賄罪，其所收受之賄賂則應依同條第2項之規
    定沒收之，如全部或一部不能沒收時，追徵其價額。故犯投
    票交付賄賂罪者，其已交付之賄賂，應依刑法第143條第2項
    之規定，於其對向犯所犯投票受賄罪之從刑宣告沒收或追徵
    ，不得依公職人員選舉罷免法第90條之1第3項規定諭知沒收
    （最高法院94年度台上字第1934、4759號判決意旨參照）。
    經查：(1)扣案之陳章卿所收受之賄賂1千元，吳勇雄所收受
    之賄賂1千5百元，張天啟所收受之賄賂1千元，及陳阿華所
    收受之賄賂2千5百元，均屬已交付之賄賂，陳章卿、吳勇雄
    、張天啟、陳阿華等人，雖另案經臺灣彰化地方法院檢察署
    檢察官於95年7月13日以95年度選偵字第58號為緩起訴處分
    ，此有該緩起訴處分書附卷可參，然前揭賄賂，依上開說明
    ，本院自不得再依公職人員選舉罷免法第90條之1第3項宣告
    沒收，是此部分爰不為沒收之諭知。至被告庚○○所收受賄
    賂1千5百元，雖未經扣案，惟依前開說明，仍應依刑法第
    143條第2項之規定併予宣告沒收。且此部分之賄賂雖未經扣
    案，惟均係現金（新台幣），其本身並不生價額問題（此與
    以香菸、洋酒等物為賄賂之情形不同），自無依同條項後段
    規定追徵其價額可言，附此敘明。另在被告己○○住處查獲
    之己○○手寫名單2張、丙○○之文宣品31張，及在被告甲○○住處查獲之彰化縣二水鄉鄉民代表估票名冊1張，均係
    被告等所有供本案犯罪所用之用，詳如前述，爰依修正前刑
    法第38條第1項第2款併予宣告沒收。另在被告甲○○住處查
    獲之5百元紙鈔84張，被告甲○○自承為其所有，且經本院
    認定係供被告等預備用以交付之賄賂，已如前述，應依公職
    人員選舉罷免法第90條之1第3項之規定宣告沒收。至於其餘
    在被告己○○住處查獲之千元紙鈔30張、5百元紙鈔5張、百
    元紙鈔2張及選舉名冊9張，被告己○○否認係供本案賄選所
    用，並稱係其向保戶所收之保險費，該名冊是幫案外人黃玉
    賢所作的，與本案無關，被告己○○所稱其被查扣之紙鈔係
    向其客戶所收取之保險費，尚難逕認違反常情，且該選舉名
    冊非本案選區之名冊；另在被告甲○○住處查獲之甲○○及
    其配偶之3本銀行存摺、千元紙鈔145張、百元紙鈔11張等物
    ，被告甲○○否認為本案犯罪所用，亦尚乏證據可資認定與
    本案犯罪有關，自難遽認係屬賄選買票所用之物，且上開物
    品均非屬違禁物品，爰均不為沒收之諭知，附此敘明。
五、公訴意旨另以：被告辛○○與被告丙○○、己○○及甲○○
    ，共同基於對有投票權人吳勇雄、張天啟、鄭森元、許德明
    、陳阿華、庚○○等人交付賄賂之概括犯意聯絡，分別自95
    年6月5日起，由被告己○○出面向有投票權之吳勇雄、張天
    啟、鄭森元、許德明、陳阿華、庚○○等人，以每票5百元
    之代價期約或交付賄賂，而約定為選舉權一定之行使，因認
    被告辛○○亦涉有此部分之共同期約、交付賄賂犯行，而涉
    犯公職人員選舉罷免法第90條之1第1項之罪嫌等語。按犯罪
    事實應依證據認定之，無證據不得認定其犯罪事實，刑事訴
    訟法第154條第2項定有明文。又認定不利於被告之事實，須
    依積極證據，苟積極證據不足為不利於被告事實之認定時，
    即應為有利於被告之認定，更不必有何有利之證據，此最高
    法院30年上字第816號著有判例。公訴人認被告辛○○此部
    分共同涉犯對有投票權人交付賄賂之罪，無非係以被告辛○○於警詢及偵查中之供詞、前述監聽譯文內容及證人陳章卿
    之證詞，為其主要之論據。然訊據被告辛○○堅詞否認有何
    參與對有投票權人吳勇雄、張天啟、鄭森元、許德明、陳阿
    華、庚○○等人交付賄賂之犯行，辯稱：伊並無共同參與此
    部分之賄選買票行為，且與被告己○○非熟識，不知其買票
    情形等語，其選任辯護人許漢鄰律師亦為其辯護稱：本案被
    告辛○○與己○○非熟識，被告辛○○並無參與此部分犯行
    ，且本案被告辛○○部分並沒有查獲相關之監聽譯文，不能
    證明被告辛○○對此部分有犯意聯絡及行為分擔等語。經查
    ：被告辛○○迭於警詢、偵查及本院審理中均否認有共同參
    與賄選，僅承認其有幫忙拉票而已；而前揭被告丙○○等人
    之監聽譯文內容，亦無任何關於被告辛○○參與此部分犯行
    之相關資料；又依前述證人陳章卿之證詞，亦僅能證明被告
    辛○○有共同參與對於陳章卿之賄選犯行，並不能證明被告
    辛○○有參與其餘部分之賄選；再者被告己○○迭於歷次警
    詢、偵查及本院審理時均未提及被告辛○○有共同參與或知
    悉此部分犯行，且本案亦未在被告辛○○住處查獲任何相關
    物品可得為證據，復核諸卷內其餘證據均不足以認定被告辛○○有共同參與對吳勇雄、張天啟、鄭森元、許德明、陳阿
    華、庚○○等人之賄選行為，此外，本院復查無其他積極證
    據足認被告辛○○涉有此部分犯行，惟公訴人認該部分與前
    開被告辛○○經論罪科刑部分，具有連續犯之裁判上一罪關
    係，爰不另為無罪之諭知。
據上論斷，應依刑事訴訟法第369條第1項前段、第364條、第299
條第1項前段，公職人員選舉罷免法第90條之1第1項、第3項、第
5項、第98條第3項，刑法第2條第1項、第11條前段、第143條第1
項、第2項前段，第28條、第37條第2項，修正前刑法第41條第1
項前段、第37條第2項，罰金罰鍰提高標準條例第1條前段，修正
前罰金罰鍰提高標準條例第2條，判決如主文。
本案經檢察官乙○到庭執行職務。
中　　華　　民　　國　　96　　年　　 5　　月　　8 　　日
            刑事第十庭  審判長法  官  林  照  明
                              法  官  蔡  名  曜
                              法  官  李  平  勳
上列正本證明與原本無異。
如不服本判決，應於判決送達後10日內向本院提出上訴狀 (須附
繕本)。
                              書記官  許  哲  禎
中　  華　 　民　　國　 96　　年 　 5 　  月　  14  　日
附表：
（一）己○○手寫名單貳張。
（二）丙○○之文宣品共參拾壹張。
（三）彰化縣二水鄉鄉民代表估票名冊壹張。
（四）5百元紙鈔捌拾肆張。
